---
title: "Pset02, variables instrumentales Universidad Nacional de Ingenieria Nacional DACIP Econometria Intermedia"
format: html
editor: visual
author-title: "Integrantes"       
affiliation-title: ""
author:
  - name: Katherine Pozo
    affiliation: UNI
  - name: Edwin Bolaños
    affiliation: UNI
  - name: Cristhiana Chamorro
    affiliation: UNI
  - name: Elias Chabarria
    affiliation: UNI
  - name: Emerson Lopez
    affiliation: UNI
---

# Instrucciones

Documento con instrucciones para estimar por variables instrumentales (2SLS / IV) el efecto de las remesas sobre el crecimiento del PIB de Nicaragua. Puede utilizar IV.R.

## Fuentes de datos

-   Instrumento (Z): Tasa de desempleo en el sector construcción de [FRED](https://fred.stlouisfed.org/series/LNU04032231). Descargar en frecuencia trimestral o convertir si es mensual.

-   Remesas (R): Remesas familiares (ingresos) desde [SECMCA](https://www.secmca.org/params//?cid=4&scid=0&data=REM_FAM_IEN&parent=Remesas%20familiares&son=Remesas%20familiares:%20ingresos,%20egresos%20y%20neto&list). Preferible: remesas trimestrales en niveles nominales y/o como porcentaje del PIB.

-   PIB (Y): PIB trimestral real de Nicaragua desde [SECMCA](https://www.secmca.org/params//?%20cid=1&scid=1&data=PIB_TRIMESTRAL_REAL&parent=Producci%C3%B3n&son=Producto%%2020Interno%20Bruto%20%20%20trimestral&list). Construir crecimiento trimestal del PIB: $\bigtriangleup log(PIB_{t})$. Nota: dado que el SECMCA no dispone que unidad de medida esta el PIB, utilizo la base de datos del [BCN](https://www.bcn.gob.ni/cuentas-nacionales-trimestrales)

Periodo y Frecuencia: Trabajar en frecuencia trimestral con la información disponible. Si el instrumento es mensual, agregue a trimestre ($Z_t=$ media trimestal ($Z_m$)).

## Covariables recomendadas (X)

Incluir controles que reduzcan la correlación de Zt con otros canales que afectan $gY_t$:

-   Crecimiento del PIB US – para controlar shocks globales de demanda.

-   Tipo de cambio real (o nivel del tipo de cambio)

-   Tasa de interés internacional.

Cualquier otra que consideren relevante.

## Instrucciones

Estime el efecto de las remesas utilizando OLS y IV - TSLS. Compare. ¿Cuál es preferible?

¿Qué supuestos son relevantes para preferir IV - TSLS? ¿Se cumplen? Argumente.

¿Por qué cree que se sugiere utilizar la tasa de desempleo sectorial de US y no la tasa de desempleo de todos los sectores (tasa de desempleo)?

### Libreria

```{r libreria}
#| echo: True

#Descargar libreria

if (!require("pacman")) install.packages("pacman")

pacman::p_load( haven, dplyr, xtable, stargazer, MatchIt, margins, ggplot2, tidyr, estimatr, fixest, AER, texreg, broom, sandwich, Synth, plm, car, broom, readxl, lmtest)

```

### Importar base de datos

Puede descargar la base de datos utilizada en [Github](https://github.com/user-attachments/files/23693496/data_pset02.xlsx)(README) mas el [script quarto](https://github.com/Emerson-nic/Varaibles-instrumentales_econometria){target="_blank"}

```{r importar_excel}
#| echo: true

data_ <- read_excel("data_pset02.xlsx",
                    sheet= "Hoja1")
head(data_)

```

### Transformar a tasas de crecimiento e implementar dummys

```{r diff_dummys}
#| echo: true
data_clean <- data_ %>%
  mutate(fecha = as.Date(fecha)) %>%
  
  mutate(
    d_remesa    = c(NA, diff(remesa)),
    d_pib       = c(NA, diff(pib)),
    d_desempleo = c(NA, diff(desemplo_sect_usa)),
    d_ipc       = c(NA, diff(ipc)),
    d_itcer     = c(NA, diff(itcer)),
    d_pib_usa   = c(NA, diff(pib_usa)), 
    
    dummy_2008  = if_else(fecha >= "2008-04-01" & fecha <= "2009-04-01", 1, 0),
    dummy_2018  = if_else(fecha >= "2018-04-01" & fecha <= "2019-01-01", 1, 0),
    dummy_covid = if_else(fecha >= "2020-01-01" & fecha <= "2021-10-01", 1, 0)
  ) %>%
  
  na.omit()

data_final <- data_clean %>% 
  select(fecha, d_itcer, d_remesa, d_ipc,
                     d_desempleo, d_pib, d_pib_usa, dummy_2008,
                     dummy_2018, dummy_covid)
head(data_final)

```

### Modelos OLS y IV - TSLS

```{r modelos}
#| echo: true

#controles
controles <- "d_pib_usa + d_itcer + d_ipc + dummy_2008 + dummy_2018 + dummy_covid"

#modelo OLS (Minimos Cuadrados Ordinarios)
f_ols <- as.formula(paste("d_pib ~ d_remesa +", controles))
model_ols <- lm(f_ols, data = data_final)

#modelo IV (Variables Instrumentales / 2SLS)
#instrumentamos 'd_remesa' usando 'd_desempleo'
#sintaxis ivreg: Y ~ Endogena + Controles | Instrumento + Controles
f_iv <- as.formula(paste("d_pib ~ d_remesa +", controles, 
                         "| d_desempleo +", controles))

model_iv <- ivreg(f_iv, data = data_final)
```

### Resultados

```{r cat1}
#| echo: false


cat("=================================================================")

```

```{r resumen_ols}
#| echo: true


summary(model_ols)
#test de Breusch-Godfrey (Autocorrelación)
# H0: no hay autocorrelación (Lo que queremos)
# H1: hay autocorrelación 
bgtest(model_ols)
#test de Breusch-Pagan (Heterocedasticidad)
#H0: homocedasticidad 
#H1: heterocedasticidad 
bptest(model_ols)

coeftest(model_ols, vcov = vcovHAC(model_ols))

```

```{r cat2}
#| echo: false


cat("=================================================================")
```

```{r resumen_IV}
#| echo: true


summary(model_iv, diagnostics = TRUE)
coeftest(model_iv, vcov = vcovHAC(model_iv))
```

```{r}
#| echo: false

cat("=================================================================")
```

### Grafico comparativo

```{r grafico}
#| echo: true

#comparacion DOG :'V
#extraer los datos de los modelos 
tidy_ols <- tidy(model_ols, conf.int = TRUE) %>% mutate(Modelo = "OLS")
tidy_iv  <- tidy(model_iv, conf.int = TRUE)  %>% mutate(Modelo = "IV (2SLS)")

#unir y filtrar
resultados <- bind_rows(tidy_ols, tidy_iv) %>%
  filter(term != "(Intercept)")

#grafico
ggplot(resultados, aes(x = estimate, y = term, color = Modelo)) +
  geom_point(position = position_dodge(width = 0.5), size = 3) +
  geom_errorbar(aes(xmin = conf.low, xmax = conf.high), 
                 position = position_dodge(width = 0.5), 
                 width = 0.2) + 
  geom_vline(xintercept = 0, linetype = "dashed", color = "gray50") +
  labs(title = "Comparación de Coeficientes: OLS vs IV",
       subtitle = "Nótese la inmensa incertidumbre (barra larga) en el modelo IV",
       x = "Estimación del Efecto",
       y = "Variables") +
  theme_minimal() +
  theme(legend.position = "bottom")
```

### Comparacion entre OLS vs IV

En el modelo IV se observa ningun resultado significativo con alto errores (insertidumbre), weak instrumen obtuvo un resultado `f = 0.097` que es menor a 10 instrumento muy debil, mide la endogeneidad donde H0: OLS es consistente que indica que el OLS es preferido, el caso de sargan dado que solo tenemos un instrumento no se puede calcular. En cambio el OLS tiene valores significativos (las preubas de homocedasticidad y autocorrelacion indican presencia de estas por lo que se corrigio con errores robustos) causales en la variacion del PIB de estados unidos, es decir por cada unidad que crece el PIB de EE.UU, el PIB de Nicaragua aumenta entre 0.16 y 0.22 millones de dolares ,la crisis del 2018 tuvo un impacto significativo de 7 a 205 millones de dolares.

### Que supuestos son relevantes para preferir IV-TSLS? Se cumplen? Argumente.

Para saber si era correcto usar el método IV–TSLS en el modelo, se revisan dos cosas importantes: si el instrumento realmente sirve para explicar la variable endógena, y si de verdad existe endogeneidad que haga que OLS sea un método incorrecto. Al revisar los resultados, se puede ver claramente que estas condiciones no se cumplen.

Primero, la prueba de instrumentos débiles mostró que el instrumento prácticamente no tiene relación con la variable que se supone debe explicar. El estadístico F fue de 0.097, lo cual es extremadamente bajo y confirma que el instrumento no es útil. Cuando un instrumento es tan débil, el método TSLS deja de ser confiable e incluso puede producir resultados peores que los de OLS. Por eso, este primer supuesto ya falla.

Segundo, se revisó si existía endogeneidad mediante la prueba de Wu–Hausman. Esta prueba indicó que OLS sí es consistente, ya que la p es 0.659. Eso significa que no hay evidencia de que la variable sospechosa esté relacionada con el error del modelo. En otras palabras, aunque el instrumento fuera fuerte (que no lo es), no habría razón para usar IV–TSLS porque el modelo no presenta endogeneidad.

Además, como el modelo está exactamente identificado, no se puede hacer la prueba de Sargan para verificar la exogeneidad del instrumento. Sin embargo, esto no afecta la conclusión, porque el instrumento ya falló en lo más básico: no es relevante y no mejora el modelo.

### ¿Por qué cree que se sugiere utilizar la tasa de desempleo sectorial de US y no la tasa de desempleo de todos los sectores (tasa de desempleo)?

Uso el desempleo del sector construcción privada en EE.UU. como instrumento porque este sector emplea a una gran parte de los migrantes que envían remesas a Nicaragua. Esto hace que el instrumento sea relevante (afecta las remesas), y a la vez exógeno, ya que la economía nicaragüense no se ve afectada directamente por las condiciones laborales en ese sector específico de EE.UU., sino solo a través de las remesas.
