---
title: "Pset02, variables instrumentales Universidad Nacional de Ingenieria Nacional DACIP Econometria Intermedia"
format: html
editor: visual
author-title: "Solo cohones"       
affiliation-title: ""
author:
  - name: Akira
    affiliation: UNI
  - name: BTS
    affiliation: UNI
  - name: Cris ñaña
    affiliation: UNI
  - name: Elayas
    affiliation: UNI
  - name: Yo
    affiliation: UNI
---

# Instrucciones

Documento con instrucciones para estimar por variables instrumentales (2SLS / IV) el efecto de las remesas sobre el crecimiento del PIB de Nicaragua. Puede utilizar IV.R.

## Fuentes de datos

-   Instrumento (Z): Tasa de desempleo en el sector construcción de [FRED](https://fred.stlouisfed.org/series/LNU04032231). Descargar en frecuencia trimestral o convertir si es mensual.

-   Remesas (R): Remesas familiares (ingresos) desde [SECMCA](https://www.secmca.org/params//?cid=4&scid=0&data=REM_FAM_IEN&parent=Remesas%20familiares&son=Remesas%20familiares:%20ingresos,%20egresos%20y%20neto&list). Preferible: remesas trimestrales en niveles nominales y/o como porcentaje del PIB.

-   PIB (Y): PIB trimestral real de Nicaragua desde [SECMCA](https://www.secmca.org/params//? cid=1&scid=1&data=PIB_TRIMESTRAL_REAL&parent=Producci%C3%B3n&son=Producto% 20Interno%20Bruto%20%20%20trimestral&list). Construir crecimiento trimestal del PIB: $\bigtriangleup log(PIB_{t})$

Periodo y Frecuencia: Trabajar en frecuencia trimestral con la información disponible. Si el instrumento es mensual, agregue a trimestre ($Z_t=$ media trimestal ($Z_m$)).

## Covariables recomendadas (X)

Incluir controles que reduzcan la correlación de Zt con otros canales que afectan $gY_t$:

-   Crecimiento del PIB US – para controlar shocks globales de demanda.

-   Tipo de cambio real (o nivel del tipo de cambio)

-   Tasa de interés internacional.

Cualquier otra que consideren relevante.

## Instrucciones

Estime el efecto de las remesas utilizando OLS y IV - TSLS. Compare. ¿Cuál es preferible

¿Qué supuestos son relevantes para preferir IV - TSLS? ¿Se cumplen? Argumente.

¿Por qué cree que se sugiere utilizar la tasa de desempleo sectorial de US y no la tasa de desempleo de todos los sectores (tasa de desempleo)?

### Libreria

```{r libreria}
#| echo: True

#Descargar libreria

if (!require("pacman")) install.packages("pacman")

pacman::p_load( haven, dplyr, xtable, stargazer, MatchIt, margins, ggplot2, tidyr, estimatr, fixest, AER, texreg, broom, sandwich, Synth, plm, car, broom)

```

### Importar base de datos

When you click the **Render** button a document will be generated that includes both content and the output of embedded code. You can embed code like this:

```{r}
1 + 1
```

You can add options to executable code like this

```{r}
#| echo: false
2 * 2
```

The `echo: false` option disables the printing of code (only output is displayed).
